【裁判字號】    97,消債抗,356
【裁判日期】    971126
【裁判案由】    聲請更生程序
【裁判全文】
臺灣高雄地方法院民事裁定           97年度消債抗字第356號
抗  告  人  甲○○
上列抗告人因聲請更生程序事件，對於中華民國97年10月8 日本
院97年度審消債更字第1330號裁定提起抗告，本院裁定如下：
    主  文
原裁定廢棄。
抗告人即債務人甲○○自民國九十七年十一月二十八日下午四時
起開始更生程序。
命司法事務官進行本件更生程序。
    理  由
一、抗告意旨略以：伊於前向如附表所示之銀行辦理消費貸款致
    積欠無擔保債務達新台幣（下同）2,422,650 元，因無法清
    償債務，而於民國95年間依金融主管機關協調成立之中華民
    國銀行公會會員辦理消費金融案件無擔保債務協商機制與各
    債權銀行達成分期還款協議，同意自95年9 月份起分162 期
    ，並於每月10日以14,955元依各債權銀行債權金額比例清償
    各項債務至全部清償為止，惟伊每月之收入於扣除上開協商
    金額後，所餘即不足支應個人生活基本開銷及扶養親屬所需
    之費用，伊自已無力償還如附表所示之債務，是伊未依前開
    分期還款協議繼續履行，乃不可歸責於伊之事由所致，因而
    聲請准予裁定更生，惟原裁定竟以伊自97年4 月至6 月間之
    平均月營業額約30,000元而已增加收入，客觀上應有足夠履
    行協商方案之能力而無履行重大困難逕予駁回伊之聲請，然
    伊每月外包前鎮區公所健保業務之所得確僅有18,500元，並
    無所謂月營業額為30,000元之情事，原裁定未予查明即逕予
    駁回伊之聲請，於法自屬有誤，爰依法提起本件抗告，並聲
    明求為：原裁定廢棄，並准為更生之聲請。
二、按「債務人不能清償債務或有不能清償之虞者，得依本條例
    所定更生或清算程序，清理其債務。」、「債務人無擔保或
    無優先權之債務總額未逾新臺幣一千二百萬元者，於法院裁
    定開始清算程序或宣告破產前，得向法院聲請更生。」、「
    債務人與金融機構協商成立者，不得聲請更生或清算。但因
    不可歸責於己之事由，致履行顯有重大困難者，不在此限。
    本條例施行前，債務人依金融主管機關協調成立之中華民國
    銀行公會會員，辦理消費金融案件無擔保債務協商機制與金
    融機構成立之協商，準用前項之規定。」，消費者債務清理
    條例第3 條、第42條第1 項及第151 條第5 項、第6 項分別
    定有明文，而消費者債務清理條例之立法目的，依其立法理
    由乃認陷於經濟上困境之消費者若任其於惡性循環之債務窘
    境中自生自滅，其將衍生嚴重之社會問題，致難以維持安定
    之社會經濟秩序，故有予之分別情形依更生或清算之程序清
    理其債務之必要，藉以妥適調整其與各相關債權人等間之權
    利義務關係，以謀求消費者經濟生活之更生機會，從而健全
    社會經濟發展，惟私法上之債之關係，係以當事人間之信賴
    關係為基礎，為社會經濟組織之重要支柱，故當事人於以法
    律行為追求自己之利益之際，亦應顧及對方之利益，並考量
    債權債務在社會上之作用，本於誠實及信用之原則，行使其
    債權及履行其債務，故消費者如已與金融機構協商成立，或
    於本條例施行前已依金融主管機關協調成立之中華民國銀行
    公會會員辦理消費金融案件無擔保債務協商機制與金融機構
    成立協商，因此係經當事人行使程序選擇權所為之債務清理
    契約，債務人理應受該成立之協議所拘束，如無特殊情事，
    其原即應依此協商結果而為誠信履行，惟因慮及有些協商於
    成立之時，銀行債權人或僅考量其債權數額之清償而未慮及
    債務人之經濟能力，或債務人於嗣後因經濟情況變更（如清
    償期間收入或收益不如預期）而致依約履行將使其陷於經濟
    上之困境甚或履行不能，故上開條例於此即另開「因不可歸
    責於己之事由，致履行顯有重大困難者」之履行例外以助債
    務人之更生，且於此亦未另為其他條件之限制，則已成立協
    商者不能或不願依約履行而後依該例外條款聲請更生或清算
    者，依例外從嚴之原則，自應就其情形是否業陷於經濟上之
    困境而嚴予審核，於確實該當例外條件後始准之為其所負義
    務關係之調整，以避免其任意毀諾、濫用債務清理程序而藉
    此善意之立法惡意圖謀減免債務，致使該程序陷於道德危險
    之不義，並因此使社會之信用緊縮而造成經濟之動盪，是5
    年內未從事營業活動或從事小規模營業活動之消費者，若於
    消費者債務清理條例施行前曾依辦理消費金融案件無擔保債
    務協商機制而與各銀行成立協商者，自僅得於其就該協商確
    有該當不可歸責於己之事由致履行顯有重大困難之情形後，
    法院始須再審究其現是否有不能清償債務或有不能清償之虞
    等情事及其他必要條件，以決定該債務人是否得依更生或清
    算程序以清理其債務自明。
三、本件聲請人主張其係5 年內未從事營業活動之消費者，而其
    現已無力償還債務，且具不可歸責之事由而無法繼續履行還
    款協議等情，業據其提出債權人清冊、財產及收入狀況說明
    書、各類所得扣繳暨免扣繳憑單、高雄市前鎮區公所健保業
    務人力委外標單、綜合所得稅各類所得資料清單、財產歸屬
    資料清單、財團法人金融聯合徵信中心當事人查詢個人資料
    回覆書、協議書等件為證，而查：
  (一)、聲請人於95年間乃依金融主管機關協調成立之中華民國銀
      行公會會員即最大債權銀行中國信託銀行辦理消費金融案
      件無擔保債務協商機制與如附表所示之債權人達成分期還
      款協議，同意自95年9 月份起分162 期，並於每月10日以
      14,955元依各債權銀行債權金額比例清償各項債務至全部
      清償為止，而聲請人於協商成立履行21期後，現已毀諾未
      依該協議繼續履行分期償還乙節，此有協議書、財團法人
      金融聯合徵信中心當事人查詢個人資料回覆書、存摺明細
      等件在卷可稽，而聲請人於協議時迄今均以珮如工作室向
      高雄市前鎮區公所承包健保業務人力委外案，其自95 年
      度起迄96年度止之申報所得乃分為220,500 元、216,000
      元，本年度則以129,500 元得標，月領18,500元，其名下
      無任何財產，未婚，自94年起均以高雄市餐飲職業工會名
      下投保勞保等情，此亦有綜合所得稅各類所得資料清單、
      財產歸屬資料清單、勞工保險被保險人投保資料表、戶籍
      謄本及高雄市前鎮區公所全民健保業務外包契約書、標單
      、勞務採購契約、開標紀錄、勞務採購底價核定書、在職
      證明書、公庫支票等件在卷足憑，是聲請人於協議成立之
      95 年 度及其後之96年度的月平均收入乃分為18,375元、
      18,000元，本年度之月平均收入則應為18,500元，此諸數
      額如扣除其每月應償還之協商金額14,955後，其得支配之
      收入即僅分別餘有3, 420元、3,045 元、3,545 元，以聲
      請人住居之高雄市依內政部社會司所公佈之97年度最低生
      活費10,991元為標準，聲請人每月所需之最低生活必要費
      用即已逾於此數，是聲請人主張其於協商時即因收入不足
      因應，以致繼續履行上開還款協議有重大困難乙節應屬真
      實，本院審酌聲請人僅為人力外包人員，其收入原即非高
      ，且聲請人於收入不高之情形下仍已依協議履行21期而已
      盡償還之誠意，此協議履行困難之情形，衡情應為銀行債
      權人僅考量其債權數額之清償而未慮及債務人經濟能力之
      非可歸責於聲請人之事由所致，且此亦不因係於協商時即
      已存在而有異，則依上開規定，聲請人前雖曾與金融機構
      協商成立，惟其自可不受前開還款協議之拘束而得再向本
      院聲請更生。至原裁定雖以聲請人於97年4 月至6 月間之
      平均月營業額約為30 ,000 元而已增加收入，惟珮如工作
      室於97年4 、5 、6 月核稅之月銷售額24,533元、32,000
      元、32,000元，乃係國稅局之查定額而非自行申報額乙節
      ，此有電話紀錄在卷可按，是此之數額既非為聲請人所申
      報而為查定稅額，此自不得據為聲請人之實際所得，而本
      院既查無聲請人應另有其他所得資料，自難僅以稅捐單位
      之查定資料即認其現之所得應已逾於前數而已無履行協商
      困難之情事，附此敘明。
  (二)、聲請人現仍積欠如附表所示債權人共計2,236,184 元之債
      務，此有聲請人提出之債權清冊、財團法人金融聯合徵信
      中心當事人查詢個人資料回覆書等件在卷可稽，而聲請人
      名下無任何財產，其現未婚，月平均收入為18,500元已如
      上述，另聲請人之父趙春明（40年6 月4 日生）除95年度
      有申報所得10,000元外，餘即無所得申報資料，名下無財
      產，其母趙林水（40年11月22日生）於95、96年度之申
      報所得則分為225 元、0 元，名下有3 房2 地1 投資，2
      人共育有子女4 人等情，此有綜合所得稅各類所得資料清
      單、財產歸屬資料清單、戶籍謄本、家族系統表等件在卷
      足憑，是聲請人現之月平均收入既僅有1 萬8 千餘元，而
      其母依其財產情況雖應有維持生活之能力，惟其父因無任
      何所得而不足以維生，其自須賴子女之扶養始得維持生活
      ，則以聲請人所提出之生活費用收據等暨其住居之高雄市
      依內政部社會司所公佈之97年度最低生活費10,991元為標
      準，其因生活所需之最少支出即為13,739元（本人：10,9
      91＋父：10,991÷4） ，以其現之月平均收入扣除上開必
      需之支出後，其每月至多即僅餘4 千7 百餘元左右，以此
      對比其所負全部債務2,236,184 元，在不計利息之情形下
      ，其得清償完畢者至少約須39年，故其所餘者應得認已有
      不能清償其所負債務之虞，聲請人於上開未償債務自應已
      無清償之能力或已不能為清償亦明。
四、綜上所述，聲請人於前開協商時即因有收入不足因應之非可
    歸責事由，以致繼續履行上開還款協議有重大困難，其依法
    自可不受前開還款協議之拘束而得再向本院聲請更生，而聲
    請人可得支配之收入，經扣除其基本支出及應負擔之必要生
    活費用後，其現況應得認已有不能清償其所負債務之虞，且
    其個人亦無何高額資產得供變價清償，其應已該當債清條例
    所定聲請更生之要件，而聲請人經查並未經裁定開始更生、
    清算等程序，亦無許可和解、宣告破產、認可和解、更生或
    協調等民事事件（本院民事紀錄科查詢表、臺灣高等法院被
    告前案紀錄表參照），則聲請人既為非從事營業活動而屬受
    薪之消費者，且其所負無擔保或無優先權之債務總額並未逾
    法定1,20 0萬元之數額，揆諸上開說明，聲請人向有管轄權
    之本院依消費者債務清理條例聲請更生程序以清理其債務依
    法即屬有據，自應予以准許，原裁定駁回抗告人更生之聲請
    ，於法尚有未洽，抗告意旨求予廢棄，自屬有理由，爰依法
    廢棄原裁定，並依同條例第45條第1 項、第16條第1 項規定
    ，由本院予以廢棄改判如主文第2 、3 項所示。
五、依消費者債務清理條例第11條第2 項、第45條第1 項、第15
    條，民事訴訟法第495 條之1 第1 項、第450 條第1 項，裁
    定如主文。
中    華    民    國    97    年    11    月    26    日
                      民事第四庭  審判長法  官   黃國川
                                        法  官   郭瓊徽
                                        法  官   黃宏欽
附表：債權人清冊
┌──┬────────────┬────────┬─────────┐
│編號│債權人                  │金額（新臺幣）  │  種        類    │
├──┼────────────┼────────┼─────────┤
│一  │台北富邦銀行            │12,927元        │信用卡            │
├──┼────────────┼────────┼─────────┤
│二  │兆豐銀行                │22,968元        │信用卡            │
├──┼────────────┼────────┼─────────┤
│三  │國泰世華銀行            │287,330元       │信用卡            │
├──┼────────────┼────────┼─────────┤
│四  │荷蘭銀行                │106,815元       │信用卡            │
├──┼────────────┼────────┼─────────┤
│五  │中國信託銀行            │518,000元       │信貸              │
├──┼────────────┼────────┼─────────┤
│六  │聯邦銀行                │103,829元       │信用卡            │
├──┼────────────┼────────┼─────────┤
│七  │渣打銀行                │95,774元        │信用卡            │
├──┼────────────┼────────┼─────────┤
│八  │匯豐銀行                │65,000元        │現金卡            │
├──┼────────────┼────────┼─────────┤
│九  │遠東銀行                │191,000元       │信貸              │
├──┼────────────┼────────┼─────────┤
│十  │永豐銀行                │384,000元       │信用卡            │
├──┼────────────┼────────┼─────────┤
│十一│萬泰銀行                │25,000元        │信貸              │
├──┼────────────┼────────┼─────────┤
│十二│台新銀行                │89,767元        │信用卡            │
├──┼────────────┼────────┼─────────┤
│十三│大眾銀行                │132,000         │現金卡            │
├──┼────────────┼────────┼─────────┤
│十四│中國信託銀行            │185,000         │現金卡            │
├──┼────────────┼────────┼─────────┤
│合               計           │2,236,184元     │                  │
└───────────────┴────────┴─────────┘
上為正本係照原本作成
本件不得抗告
本裁定本裁定已於97年11月28日下午4時
中    華    民    國    97    年    11    月    28    日
                            書  記  官  陳心儀


司法院資訊處製作；財團法人民間司法改革基金會備份。
